ACORDAO-COMPLETO-2418180

ACÓRDÃO 13413/2020 ATA 42/2020 - PRIMEIRA CÂMARA

VISTOS, relatados e discutidos estes autos de tomada de contas especial instaurada pelo Ministério da Integração Nacional, em face de possíveis irregularidades na execução financeira do Convênio 45/1998, firmado entre a Superintendência do Desenvolvimento do Nordeste - Sudene e o Governo do Estado da Bahia, com a interveniência da Secretaria do Trabalho e Ação Social do Estado da Bahia - Setras, tendo como objeto dar continuidade à implementação do Programa Emergencial de Frentes Produtivas, 
	ACORDAM os Ministros do Tribunal de Contas da União, reunidos em sessão de 1ª Câmara, ante as razões expostas pelo Relator, em:
		9.1. julgar irregulares as contas do Estado da Bahia (CNPJ 08.584.392/0001-95) , com fundamento nos arts. 1º, inciso I, e 16, inciso III, alínea "c", 19, caput, e 23, inciso III, da Lei 8.443/92 c/c o art. 3º da Decisão Normativa TCU 57/2004, condenando-o ao pagamento da quantia a seguir especificada, com a fixação do prazo de quinze dias, a contar da notificação, para que comprove, perante este Tribunal (art. 214, inciso III, alínea "a", do Regimento Interno) , o recolhimento da dívida aos cofres do Tesouro Nacional, atualizada monetariamente e acrescidas dos juros de mora, calculados a partir da respectiva data, até a data do recolhimento, na forma prevista na legislação em vigor:
	Data
	Valor (R$) 

	22/9/1999
	104.285,93

9.2. autorizar, desde logo, nos termos do art. 28, inciso II, da Lei 8.443/92, a cobrança judicial da dívida, caso não atendida a notificação;
9.3. dar ciência à SecexTCE e ao Ministério do Desenvolvimento Regional  que, enquanto permanecer vigente a tutela provisória de urgência deferida nos autos da Ação Cível Originária 3.170, há impedimento para inclusão do Estado da Bahia no CAUC/SIAF/SAITV/CADIN, ou qualquer outro cadastro federal de inadimplência, ou, se já inscrito, para aplicação de restrições decorrentes;
9.4. enviar cópia deste Acórdão à Procuradoria da República no Estado da Bahia, nos termos do art. 16, § 3º, da Lei 8.443/1992, para adoção das medidas cabíveis;
9.5. encaminhar cópia deste acórdão ao Ministério do Desenvolvimento Regional e ao Governo do Estado da Bahia.

Tomada de contas especial instaurada pelo Ministério da Integração Nacional, em face de possíveis irregularidades, com a interveniência da Secretaria do Trabalho e Ação Social do Estado da Bahia  Setras, tendo como objeto dar continuidade à implementação do Programa Emergencial de Frentes Produtivas

Primeira Câmara

Estado da Bahia.

3. Responsável: Estado da Bahia (CNPJ 08.584.392/0001-95).

13.1. Ministros presentes: Walton Alencar Rodrigues (Presidente), Benjamin Zymler, Bruno Dantas e Vital do Rêgo.
13.2. Ministros-Substitutos presentes: Augusto Sherman Cavalcanti (Relator) e Weder de Oliveira.

ACORDAO-COMPLETO-2446422

Acórdão 6617/2021 - Primeira Câmara

ACORDAO-COMPLETO-2528486

Acórdão de Relação 1253/2022 - Primeira Câmara

Acórdão de Relação

Estado da Bahia

AUGUSTO SHERMAN

Adoto, como parte do relatório, a instrução elaborada no âmbito da Secretaria de Controle Externo de Tomada de Contas Especial (peça 46) :
	"INTRODUÇÃO
1.	Trata-se de Tomada de Contas Especial instaurada pelo Ministério  da Integração Nacional ante irregularidades na execução financeira do Convênio Sudene/CDC 045/1998 - Siafi 365635 (peça 6, p. 49-57) , firmado com o Governo do Estado da Bahia, com a interveniência da Secretaria do Trabalho e Ação Social do Estado da Bahia - Setras, com objetivo de dar continuidade à implementação do Programa Emergencial de Frentes Produtivas no estado da Bahia
2.	O Convênio foi executado por quatro órgãos/entidades da administração estadual, direta ou indireta, tendo a Setras firmado os seguintes Termos:
a)	Subconvênio 286/98, com a Universidade Estadual de Feira de Santana/UEFS, no valor de R$ 340.000,00;
b)	Subconvênio 287/98, com a Urbis/Habitação e Urbanização da Bahia S/A, no valor de R$ 900.000,00;
c)	Subconvênio 288/98, com a Embasa/Empresa Baiana de Águas e Saneamento, no valor de R$ 400.000,00; e
d)	Subconvênio 289/98, com a Cerb/Companhia de Energia Rural da Bahia, no valor de R$ 700.000,00.
HISTÓRICO
3.	Os órgãos acima relacionados eram dirigidos à época dos fatos, pelos seguintes responsáveis: o Sr. Luiz Antônio Vasconcellos Carreira era o Presidente da Comissão Estadual para Ações de Combate aos Efeitos da Seca, a Sra. Ridalva Correa de Melo Figueiredo era a Secretária  do Trabalho e Ação Social, os Srs. José Lúcio Lima Machado e José Ferreira Vieira eram, respectivamente, o Diretor Presidente e o Diretor Financeiro e Comercial da Embasa e a Sra. Anaci Bispo Paim era a Reitora da UEFS.
 4.	Os recursos previstos para a implementação do objeto foram orçados em R$ 2.340.000,00, sendo R$ 390.000,00 de contrapartida do Convenente e R$ 1.950.000,00 a cargo da Concedente, assim liberados (peça 6, p. 62-64) :
	Nota de lançamento
	Valor (R$) 
	Data

	2076
	1.950.000,00
	14/11/1998

5.	O ajuste vigeu no período de 29/10/1998 até 28/2/1999, com o prazo de mais 30 dias para apresentação da prestação de contas final, conforme previsto em sua Cláusula Décima Oitava.
6.	De acordo com o Relatório de TCE 003/2015 (peça 5, p. 3-31) , a instauração da tomada de contas especial deveu-se à constatação, no Relatório de Auditoria 018/2005, dos seguintes fatos:
a)	No Subconvênio 286/98, firmado entre a Setras e a Universidade Federal de Feira de Santana/BA - UEFS, houve o pagamento de despesas fora da vigência do convênio, no montante de R$ 107.235,00, e a devolução, pela UEFS, de recursos não utilizados, no montante de R$ 125.143,11, sem que a Setras tenha promovido a devolução desse valor à Sudene;
b)	No Subconvênio 288/98, firmado entre a Setras e a Embasa, houve o pagamento de despesas fora da vigência do convênio, no montante de R$ 400.000,00.
7.	Por intermédio do Ofício 710/2010/SUDENE-GAB, reiterado pelo Ofício 1062/2010- CGC/DAD/SUDENE (peça 11, p. 83-91) , foi solicitada ao então Governador do Estado da Bahia a devolução dos valores glosados pela Sudene no Convênio. Por sua vez, o Estado da Bahia,  através de sua Coordenação de Defesa Civil - Cordec, após pedir e obter cópia do processo administrativo e prorrogação do prazo para atendimento, apresentou esclarecimentos e assegurou que os valores cobrados já haviam sido ressarcidos. A argumentação não foi aceita, nos termos dos pareceres do órgão demandante (peça 11, p. 109-236 e peça 12, p. 1-35) .
8.	Posteriormente, através dos ofícios 412 a 416/2014-SUDENE-CPTCE (peça 1, p. 158- 167) , os Srs. Anaci Bispo Paim, José Lúcio de Lima Machado, José Ferreira Vieira, Ridalva Correa de Melo Figueiredo e Luiz Antônio Vasconcellos Carreira foram informados da instauração de tomada de contas especial relativa ao Convênio e notificados a devolver os valores correspondentes aos respectivos débitos. Os dirigentes, com exceção da Sra. Anaci Bispo Paim, apresentaram suas manifestações (peça 1, p. 263-340, e peças 2 a 4) , as quais não foram acatadas. Com isso, deu-se prosseguimento ao processo de tomada de contas especial.
9.	O Relatório e o Certificado de Auditoria do Controle Interno 1822/2015 concluíram pela irregularidade das contas dos responsáveis. O Ministro da Integração Nacional atestou haver tomado conhecimento dessa conclusão (peça 5, p. 49-55 e 61) , estando presentes nos autos todos os elementos relacionados na IN/TCU 71/2012.
10.	Constam ainda nos itens 15/18 do Relatório de TCE 003/2015, esclarecimentos acerca  do longo tempo decorrido entre a liberação dos recursos ao Governo do Estado da Bahia, por força do Convênio em foco, e a instauração do presente processo, que consistem, em resumo, na extinção  e posterior recriação da SUDENE, nos exercícios de 2001 e 2007, tendo sido criada, nesse intervalo de tempo, a ADENE - Agência de Desenvolvimento do Nordeste, 'a qual herdou um volumoso passivo de convênios não solucionados pela Inventariança Extrajudicial da extinta SUDENE, sem a correspondente e necessária estruturação para resolvê-los', acrescentando-se que, até meados de março/2014, haviam mais de 90 tomadas de contas especiais abertas no setor competente, as quais eram trabalhadas de acordo com as prioridades recomendadas pela Controladoria Geral da União - CGU.
 11.	No âmbito deste Tribunal, em instrução presente na peça 19, verificou-se que a prestação de contas do Subconvênio 288/98 fora encaminhada pela Embasa à Setras em 29/11/1999 (peça 7, p. 3-241) , e a do Subconvênio 86/98, encaminhada pela UEFS em 28/10/1999 (peça 8, p. 162-239, peça 9 e peça 10, p. 3-214) , mas só muito tempo depois, já em 2014, foram os gestores informados da instauração de tomada de contas especial relativa ao Convênio e respectivos Subconvênios.
12.	Verificou-se também, quanto ao pagamento de despesas fora do período de vigência do Convênio (até 28/3/1999) , que os documentos presentes nessas prestações de contas, tais como Relação de Pagamentos, Relação de Bens e notas fiscais, indicavam que essas despesas  se destinaram ao cumprimento do objeto conveniado, não tendo sido  constatados indícios de locupletamento por parte dos gestores.
13.	Assim, considerando, além dos fato acima, que o longo tempo transcorrido entre a apresentação das prestações de contas (1999) e as notificações dos responsáveis acerca da instauração da tomada de contas especial (2014) prejudicara o exercício da ampla defesa e do contraditório, foi proposto, com a concordância do corpo dirigente da Secex/BA (peças 20 e 21) , o arquivamento dos autos, ante a ausência de pressupostos de constituição e  de  desenvolvimento válido e regular do processo.
14.	Tal proposta também obteve a concordância do MP/TCU (peça 24) . Porém o Relator do feito, Exmo. Sr. Ministro Augusto Sherman Cavalcante, em seu Despacho (peça 25) , entendeu o seguinte:
5.	Com as devidas vênias, divirjo de tal posicionamento no que se refere à ausência de restituição de recursos pelo Governo da Bahia.
6.	De acordo com os elementos constantes dos autos, a UEFS promoveu a devolução para o governo do estado do saldo não utilizado na execução do Convênio 286/98, no montante de R$ 125.143,11 (peça 9, p. 29-30) , sem que o ente estadual tivesse realizado a restituição aos cofres federais.
7.	Ainda durante a análise da prestação de contas no âmbito do concedente, o Governo da Bahia afirmara que já havia restituído o referido valor (peça 12, p. 20) . Segundo as informações prestadas, foi efetuada a devolução de R$ 741.089,68, mediante duas ordens bancárias, nos valores de R$ 355.417,68, em 9/12/1999, e R$ 385.672,00 em 28/12/1999. No entanto, o convenente não logrou demonstrar a quais convênios as ordens bancárias se referiam.
8.	Diante da dúvida, a Comissão Permanente de Tomada de Contas Especial do Ministério da Integração Nacional, por meio da Nota Técnica 7/2014 (peça 1, p. 71-73) , revisou as prestações de contas de oito convênios celebrados com o Estado da Bahia no mesmo período e concluiu que 'As notas de lançamentos apresentadas pelo convenente, já haviam sido registradas em outras prestações de contas, não sendo possível considera-las como devolução do presente convênio'.
9.	Restou, portanto, demonstrada a ausência de restituição dos recursos, os quais permaneceram em conta corrente do Estado da Bahia. Nessa situação, estando evidente a omissão do ente  estatal, considero que não se possa, de pronto, relevar o dano ao erário. '
15.	Considerou ainda o Sr. Ministro-Relator que 'o transcurso de mais de dez anos entre a data dos atos irregulares e a citação dos responsáveis não é razão suficiente para o arquivamento do processo, devendo ser verificado, no caso concreto, se houve efetivo prejuízo à racionalidade administrativa, à economia processual, à ampla defesa ou ao contraditório'.
16.	Por fim, destacou 'que o Governo da Bahia foi notificado, antes da remessa da tomada de contas especial a esta Corte, acerca da irregularidade e do não acolhimento da alegação de que havia realizado a devolução, tendo tempo suficiente para regularizar a pendência, sem, contudo, adotar as devidas providências', e, desse modo, restituiu o processo à Secex/BA, para realização da citação do Governo do Estado da Bahia.	
 17.	Assim, ante a determinação ministerial, expediu-se o Ofício 1585/2017-TCU/SECX-BA, de 8/6/2017, dirigido ao Sr. Procurador Geral do Estado da Bahia e recebido em 20/6/2017 (peças  29 e 31) .
18.	Ante o pedido de prorrogação de prazo (peça 30) , o Sr. Secretário autorizou por mais  30 dias a apresentação das alegações, cientificando-se a Procuradoria Geral do Estado da Bahia mediante o Ofício 1892/2017-TCU/SECEX-BA, recebido em 24/7/2017 e respondido em 31/7/2017 (peças 32 a 35) .
EXAME TÉCNICO
Alegações de defesa apresentadas pelo Estado da Bahia (peças 32 a 35) 
19.	Preliminarmente, o representante do ente federado questionou a dispensa de instauração da tomada de contas especial por lapso temporal, tendo em vista o entendimento de que o longo tempo transcorrido entre a apresentação das prestações de contas (1999) e as notificações dos responsáveis acerca da instauração da tomada de contas especial (2014) prejudica o exercício da ampla defesa e do contraditório; além disso, argumenta que as sucessivas alterações na estrutura administrativa do Estado dificultaram a coleta de informações pertinentes ao feito.
20.	Questionou também a ocorrência da prescritibilidade da ação de reparação de danos à Fazenda Pública decorrente de ilícito civil, conforme entendimento firmado pelo Supremo Tribunal Federal no Recurso Extraordinário 669.069, tendo havido 'intenso  debate no meio jurídico, entendendo alguns que, ressalvados os ilícitos qualificados pela improbidade administrativa, os demais seriam prescritíveis, no prazo quinquenal', devendo-se considerar a tendência no sentido de reconhecer a imprescritibilidade de ação de ressarcimento ao erário tão somente quando decorrente de ato de improbidade.
21.	No mérito, registrou inicialmente que o Convênio previu o repasse, pela Sudene, de R$1.950.000,00 para o Estado da Bahia, o qual ofertou como contrapartida o total de R$  390.000,00 e celebrou subconvênios com a Embasa, a Cerb, a Urbis e a UEFS para a execução das ações, bem como que a devolução de recursos solicitada é oriunda da não localização, por parte da Sudene, do valor de R$ 125.143,11, proveniente do saldo do Convênio 286/98, firmado entre a Setras e a Universidade Estadual de Feira de Santana - UEFS.
22.	Após frisar que o Laudo Técnico concluiu que, em todos os municípios visitados o Convênio atingiu o seu objetivo básico, sem alegação de desvio de dinheiro ou prejuízo os cofres públicos, aduziu que, 'acaso apurado o débito, a devolução deve ser proporcional à contrapartida do Estado', pois a Sudene teria direito à devolução do saldo do convênio correspondente a 83,33%, ou seja, R$ 104.286,52, considerando que 16,67%, ou seja, R$ 20.857,30, caberia ao Estado da Bahia, correspondente à contrapartida aportada, como previsto na Portaria Interministerial n.°424/2016, em seu art. 60, § 1º.
23.	Seguiu alegando que a contrapartida compõe, juntamente com os recursos repassados e os rendimentos decorrentes das aplicações financeiras, o valor total disponibilizado ao convenente para fins de cumprimento do objeto ajustado, devendo, portanto, integrar o saldo remanescente dos recursos a ser eventualmente restituído após a conclusão do convênio. Deverá, porém, a devolução do saldo financeiro remanescente observar a proporção do ônus financeiro assumido  por cada um dos partícipes no momento da celebração do convênio, sob pena de violação ao princípio geral da vedação do enriquecimento ilícito.
24.	Para corroborar tais alegações, trouxe o entendimento contido no Acórdão 1562/2011-TCU-Segunda Câmara.
 25.	Nesse sentido, e solicitou que, caso não acolhidas as preliminares de arquivamento do feito ou incidência da prescrição, e reconhecida a existência de débito, seja considerada, na apuração do respectivo valor, a proporcionalidade relativa à contrapartida do Estado, bem como seja deferido o parcelamento em 36 vezes, conforme faculta o art. 217 do Regimento Interno do TCU, além do julgamento das contas referentes ao Convênio n° 045/98 como regulares.
Análise das alegações de defesa apresentadas
26.	As preliminares alegadas não procedem, tendo em vista que, como já exposto pelo Ministro-Relator em seu despacho (peça 25) , o transcurso de mais de dez anos entre a data dos atos irregulares e a citação dos responsáveis não é razão suficiente para o arquivamento do processo, devendo ser verificado, no caso concreto, se houve efetivo prejuízo à racionalidade administrativa, à economia processual, à ampla defesa ou ao contraditório, tendo sido observado que 'o Governo da Bahia foi notificado, antes da remessa da tomada de contas especial a esta Corte, acerca da irregularidade e do não acolhimento da alegação de que havia realizado a devolução, tendo tempo suficiente para regularizar a pendência, sem, contudo, adotar as devidas providências'. Nesse sentido, as alegações apresentadas não demonstram que tenha havido prejuízos ao contraditório.
27.	No mérito, limitou-se a registrar que o Laudo Técnico emitido pela Sudene 'concluiu que em todos os municípios visitados o Convênio atingiu o seu objetivo básico, sem alegação de desvio de dinheiro ou prejuízo os cofres públicos', o que não é suficiente para afastar o débito imposto ao Governo deste Estado, decorrente da não devolução, à Sudene, do valor de R$ 125.143,11, que por sua vez foi devolvido a ele, Estado, pela UEFS.
28.	Admitiu, porém, que 'acaso apurado o débito', a devolução deveria ser proporcional à contrapartida do Estado', pois a SUDENE teria direito à devolução do saldo do convênio correspondente a 83,33%, ou seja, R$ 104.286,52, e não R$ 125.143,11, como cobrado na citação.
29.	Assim, considerando que o valor referente à contrapartida integra o saldo financeiro remanescente do convênio, deveria a restituição ao órgão concedente ocorrer de forma proporcional ao ônus financeiro por ele assumido para a execução do objeto pactuado, de ordem a preservar a equação financeira originariamente acordada.
30.	O art. 2º, § 2º, da Instrução Normativa nº 01/1997, vigente à época da celebração do ajuste, prevê apenas que:
'A contrapartida, de responsabilidade dos Estados, Municípios e do Distrito Federal, bem como das respectivas entidades autárquicas, fundacionais ou de direito privado (empresas públicas ou sociedades de economia mista) , será estabelecida de modo compatível com a capacidade financeira do ente federativo beneficiado, observados os limites (percentuais) e as ressalvas estabelecidos na lei federal anual de diretrizes orçamentárias'.
31.	Não procede, portanto, tal alegação,  visto  que o débito não decorreu da não aplicação da contrapartida do Convênio em foco, cabendo a rejeição das alegações de defesa apresentadas pelo Governo do Estado da Bahia, através de sua Procuradoria Geral.
32.	Por outro lado, avaliou-se a possibilidade de concessão de novo e improrrogável prazo de quinze dias para o recolhimento da importância devida, atualizada monetariamente, sem a incidência de juros moratórios, nos termos do art. 12, §§ 1º e 2º, da Lei 8.443/1992, c/c o art. 202, §§ 2º e 3º, do RI/TCU.
33.	Segundo os dispositivos mencionados, para a concessão de novo  e improrrogável prazo  para recolhimento do débito, deve-se aferir o requisito da boa-fé do responsável. No entanto, conforme jurisprudência deste Tribunal, a boa-fé dos entes federados é presumida, tendo em vista que somente pode ser analisada a boa-fé em relação à conduta humana e não em relação a entes públicos, por serem desprovidos de capacidade volitiva.
 34.	Dessa forma, a impossibilidade de se aferir a boa-fé do ente federado não afasta a aplicação dos arts. 12, §§ 1º e 2º da Lei 8.443/1992, e do art. 202, §§ 2º e 3º, do RITCU. Esse entendimento encontra respaldo nos Acórdão 2968/2015-TCU-Segunda Câmara, rel. Augusto Nardes; 3.705/2015-TCU- 2ª Câmara, rel. Raimundo Carreiro e 5.214/2015-TCU-2ª Câmara, rel. Vital do Rêgo.
35.	Diante disso, propôs-se, na última instrução, com a concordância dos Srs. Diretor e Secretário da então Secex-BA (peças 36 a 38) , a rejeição das alegações de defesa do Governo do Estado da Bahia, através de sua Procuradoria-Geral, com a concessão de novo e improrrogável prazo para o recolhimento do débito de sua responsabilidade - R$ 125.143,11, devido a partir de 22/9/1999, atualizado monetariamente sem a incidência de juros de mora, nos termos do art. 12, § 1º, da Lei 8.443/1992 e 202, § 3º, do RITCU.
36.	Entretanto, o d. Ministério Público divergiu da proposta, manifestando-se nos seguintes termos (peça 38) :
'Identificamos na proposta técnica alvitrada à peça 19 elementos que justificavam o  arquivamento da TCE, solução que assentimos em função do longo transcurso de tempo, do possível prejuízo à defesa e dos indícios de que os valores pagos após o término do convênio tinham relação com o objeto da avença. Nosso encaminhamento foi lavrado nos seguintes termos (peça 24) :
À vista dos elementos contidos nos autos, manifestamo-nos de acordo com a proposta da Secex/BA (peça 19) , no sentido de arquivar o processo, sem julgamento do mérito, por ausência dos pressupostos para desenvolvimento válido e regular, com fulcro nos artigos 6º, II, c/c 19 da IN TCU 71/2012 e art. 212 do Regimento Interno/TCU.
A nosso ver, justifica-se o arquivamento proposto pela unidade técnica, sobretudo, em razão do longo transcurso de tempo que compromete o devido processo legal e o exercício do contraditório e da ampla defesa com relação aos responsáveis pelo Convênio SUDENE/CDC 045/1998 e respectivos subconvênios, com vigência de 29/10/1998 a 28/2/1999, tendo ocorrido o repasse dos valores federais em 14/11/1998. A propósito, não se evidenciou nos autos que tal demora tenha decorrido de atos evasivos ou protelatórios dos responsáveis, mas sim de inércia processual e reestruturações administrativas ocorridas no próprio órgão concedente/fiscalizador. Conforme ressaltado na instrução, ademais, as despesas realizadas após o término da vigência do convênio guardam pertinência com os objetos pactuados.
Por fim, quanto a uma possível citação do Estado do Bahia nessa etapa processual por valores ditos devolvidos pelos subconvenentes e não restituídos à União, parece razoável concluir que a ausência de chamamento do ente público ao processo até o presente momento também comprometa uma eventual responsabilização.
O E. Relator, no despacho de peça 25, divergiu da proposta apresentada, ordenando a citação do Governo do Estado da Bahia, o que foi viabilizado pelo documento de peça 29, no qual se nota a indicação da necessidade de devolução de R$ 125.143,11, valor histórico de 22/9/1999.
Sobreleva da peça 29 e seguintes a informação de que nenhum gestor está  sendo responsabilizado, figurando o Estado da Bahia como único encarregado pela reparação do dano.
Consta na derradeira instrução (peça 36) , endossada pelo Diretor (peça 37) , proposta de rejeição das alegações de defesa do Governo do Estado da Bahia e fixação de novo e improrrogável prazo de quinze dias para recolhimento do dano histórico de R$ 125.143,11.
Gostaríamos de lembrar que o montante repassado, segundo extrato do Siafi (conrazao) de página 12 da peça 1, foi de R$ 1.950.000,00, importância depositada em 4/11/1998 (peça 6, p. 63) . Dessa forma, chama a nossa atenção o fato de estarmos discutindo prejuízo que representa menos de 6,4% do valor da avença, lembrando que sequer haverá a responsabilização dos gestores públicos, pois a  discussão está sendo travada entre um Estado e União, com pouco ou nenhum ganho para a coletividade, porquanto a solução que vier a ser proferida implicará tão somente na transferência de pequena monta do Governo da Bahia para o Governo Federal.
Nesse contexto, não cabendo a proposição de arquivamento do processo em razão do aperfeiçoamento da relação processual pela citação, pedimos vênia à unidade técnica para dissentirmos da proposta encaminha às peças 36 e 37, por considerarmos que a solução que melhor se amolda ao caso concreto, em apreço aos princípios da economia processual, da racionalidade processual e da bagatela, é o acolhimento parcial da alegações de defesa, para julgar as contas regulares com ressalva e dar quitação ao Estado da Bahia.'
37.	Por sua vez, o Relator, Exmo. Sr. Ministro-Substituto Augusto Sherman Cavalcante, acompanhou, com 'as devidas vênias do Procurador', a proposta oferecida pela Secex/BA, 'sem prejuízo da ressalva quanto à importância devida', ao entender que, 'Tendo o Governo da Bahia incorporado recursos estaduais, mais justo que o montante não aplicado (R$ 125.143.11) seja dividido de forma a manter a proporção estabelecida no convênio  de 83,33% de recursos federais  (R$ 104.285,93) e de 16,67% de recursos estaduais (R$ 20.857,19) '.
38.	Acolheu, pois, os requerimentos apresentados pelo ente estatal para considerar, na apuração do débito, a proporcionalidade relativa à contrapartida, bem como para autorizar o pagamento da importância devida em trinta e seis parcelas, conforme previsto no art. 217 do Regimento Interno/TCU, tendo sido proferido o Acórdão 5589/2018-TCU-Primeira Câmara, em Sessão de 12/6/2018 (peças 39-41) :
'9.1. rejeitar parcialmente as alegações de defesa apresentadas pelo Governo do Estado da Bahia;
9.2.	fixar novo e improrrogável prazo de quinze dias, a contar da notificação,  com fundamento nos arts. 12, §§ 1º e 2º, da Lei 8.443/1992 e 202, §§ 2º e 3º, do Regimento Interno do TCU, para que o Governo do Estado da Bahia (CNPJ 08.584.392/0001-95) efetue, e comprove perante este Tribunal, o recolhimento da quantia a seguir especificada aos cofres do Tesouro Nacional, atualizada monetariamente a partir da data indicada até a data do efetivo recolhimento, na forma prevista na legislação em vigor:
	Data
	Valor (R$) 

	22/9/1999
	104.285,93

9.3.	autorizar, com fulcro nos arts. 217, §§ 1º e 2º, e 218 do Regimento Interno/TCU, o pagamento parcelado, conforme solicitado, da importância devida em 36 (trinta e seis) parcelas, atualizadas monetariamente e com incidência dos correspondentes acréscimos legais;
9.4.	dar ciência deste acórdão ao Governo do Estado da Bahia, informando-lhe que:
9.4.1.	a falta de pagamento de qualquer parcela importará no vencimento antecipado do saldo devedor e que há necessidade de encaminhamento dos comprovantes de pagamento das parcelas a este Tribunal;
9.4.2.	a liquidação tempestiva do débito atualizado monetariamente sanará o processo e permitirá que as respectivas contas sejam julgadas regulares com ressalva, dando-lhe quitação, nos termos dos arts. 12,
§ 2º, da Lei 8.443/1992 e 202, § 4º, do Regimento Interno do Tribunal, ao passo que a ausência dessa liquidação tempestiva levará ao julgamento pela irregularidade das contas, com imputação de débito a ser atualizado monetariamente, acrescido de juros moratórios.'
39.	Promoveu-se a notificação do Procurador-Geral do Estado da Bahia mediante Ofício 1617/2018-TCU/SECEX-BA, de 5/7/2018, recebido em 20/7/2018 (peças 42 e 43) .
40.	Através do Ofício n. 00977/2018/DCD/SGCT/AGU, de 24/9/2018 (peça 44) , a Advocacia-Geral da União comunicou à Consultoria Jurídica do TCU, 'para ciência e providências', decisão por meio da qual o Ministro Luiz Fux deferiu a tutela provisória de urgência requerida na Ação Cível Originária n° 3.170/BA, em trâmite no Supremo Tribunal Federal, a fim de que a União se abstenha de inscrever ou, se já inscrito, de aplicar as restrições decorrentes das inscrições ao  Poder Executivo do Estado da Bahia no CAUC/SIAF/SAITV/CADIN, ou qualquer outro cadastro federal de inadimplência, no que exclusivamente diga respeito ao Convênio CDC 045/98 (SIAFI 365635) , ao Subconvênio 286/98 e ao Processo TCO29.411/2015-7, até o julgamento definitivo da ação.
41.	Mediante o Memorando n. 558/2018 - Conjur, de 26/9/2018, o Sr. Consultor Jurídico enviou ao Secretário da então Secex-BA cópia do citado documento, para adoção das 'medidas cabíveis com vistas a dar cumprimento à referida decisão judicial, fazendo  as comunicações a quem de direito, com a devida atualização do Cadirreg, se for o caso, sugerindo, ainda, que a unidade promova a juntada do expediente em questão ao processo de controle externo correspondente'  (peça 45) .
42.	Em consulta ao sítio eletrônico do Supremo Tribunal Federal - STF, na internet, em 8/4/2020, verificamos que foi proferida pelo Exmo. Sr. Ministro Luiz Fux,  em 18/10/2019, decisão no sentido de 'determinar a exclusão das inscrições do Estado da Bahia e da administração direta vinculada ao Poder Executivo do ente autor em todo e qualquer sistema de restrição ao crédito utilizado pela União, no que exclusivamente diga respeito ao Convênio CDC 045/98 (Siafi 365635) , celebrado entre o Estado da Bahia, através da sua Secretaria do Trabalho e Ação Social - SETRAS, e a Superintendência do Desenvolvimento do Nordeste - SUDENE'; verificamos também que o Sr. Procurador-Geral da República, Augusto Aras, em manifestação de 25/10/2019, informou ao Ministro Luiz Fux não ter interesse em recorrer.
43.	Assim, estas contas deverão ser consideradas iliquidáveis, com o consequente arquivamento dos autos, tendo em vista que se configurou a hipótese prevista nos art. 20 e 21 da Lei 8.443/1992, abaixo transcritos:
'Art. 20. As contas serão consideradas iliquidáveis quando caso fortuito ou de força maior, comprovadamente alheio à vontade do responsável, tornar materialmente impossível o julgamento de mérito a que se refere o art. 16 desta Lei.
Art. 21. O Tribunal ordenará o trancamento das contas que forem consideradas iliquidáveis e o conseqüente arquivamento do processo. § 1º Dentro do prazo de cinco anos contados da publicação da decisão terminativa no Diário Oficial da União, o Tribunal poderá, à vista de novos elementos que considere suficientes, autorizar o desarquivamento do processo e determinar que se ultime a respectiva tomada ou prestação de contas. § 2º Transcorrido o prazo referido no parágrafo anterior sem que tenha havido nova decisão, as contas serão consideradas encerradas, com baixa na responsabilidade do administrador.'
CONCLUSÃO
44.	Tendo em vista que se configurou a hipótese prevista nos art. 20 e 21 da Lei 8.443/1992, cabe propor o arquivamento do processo, com fundamento nos arts. 20 e 21 da Lei 8.443/1992, c/c arts. 169, inciso III, e 211 do RI/TCU.
PROPOSTA DE ENCAMINHAMENTO
45.	Diante do exposto, submetem-se os autos à consideração superior, propondo:
a)	considerar estas contas iliquidáveis e arquivar o presente processo, com fundamento nos arts. 20 e 21 da Lei 8.443/1992, c/c arts. 169, inciso III, e 211 do RI/TCU, sem julgamento do mérito;
b)	dar ciência da deliberação que vier a ser proferida ao Governo do Estado da Bahia."
2.	O Diretor da unidade técnica, com o aval do secretário, divergiu da proposta (peças 47 e 48) :
	"Pede-se vênia para discordar da proposta realizada pela auditora-instrutora constante à peça 46, uma vez que a existência de ação judicial em curso não torna as contas iliquidáveis, não sendo a expedição de medida liminar e/ou a expedição de decisão monocrática motivos que configurem a hipótese prevista nos art. 20 e 21 da Lei 8.443/1992.
	De fato, em consulta ao sítio eletrônico do Supremo Tribunal Federal - STF, verifica-se que, após a concessão de liminar na mesma linha, foi proferida pelo Exmo. Sr. Ministro Luiz Fux, em 18/10/2019, decisão no sentido de 'determinar a exclusão das inscrições do Estado da Bahia e da administração direta vinculada ao Poder Executivo do ente autor em todo e qualquer sistema de restrição ao crédito utilizado pela União, no que exclusivamente diga respeito ao Convênio CDC 045/98 (Siafi 365635) , celebrado entre o Estado da Bahia, através da sua Secretaria do Trabalho e Ação Social - SETRAS, e a Superintendência do Desenvolvimento do Nordeste - SUDENE'. O processo encontra-se 'em andamento', com agravo regimental interposto, aguardando apreciação.
	Percebe-se, contudo, que não há qualquer determinação judicial no sentido de obstar o julgamento da presente Tomada de Contas Especial, tampouco manifestação do órgão julgador sobre o mérito do presente processo, havendo, exclusivamente, a impossibilidade provisória de se realizar a inscrição da dívida do Estado da Bahia no Cadin e/ou em qualquer outro sistema de restrição de crédito da União, sendo este apenas um dos efeitos da apreciação definitiva dos autos no âmbito desta Corte de Contas. Consigne-se que o possível processo de execução advindo destes autos poderá ocorrer normalmente.
	Diante do exposto, haja vista que foi fixado novo e improrrogável prazo para o ente federado, e que não houve a quitação do débito verificado, propõe-se:
	a)	julgar, com fundamento nos arts. 1º, inciso I, 16, inciso III, alínea 'c' da Lei 8.443/1992 c/c os arts. 19 e 23, inciso III, da mesma Lei, irregulares as contas do Estado da Bahia, e condená-lo ao pagamento das quantias a seguir especificadas, com a fixação do prazo de 15 (quinze) dias, a contar da notificação, para comprovar, perante o Tribunal (art. 214, inciso III, alínea 'a', do Regimento Interno do TCU) , o recolhimento das dívidas aos cofres do Tesouro Nacional, atualizadas monetariamente e acrescidas dos juros de mora, calculadas a partir das datas discriminadas até a data da efetiva quitação do débito;
	Data
	Valor (R$) 

	22/9/1999
	104.285,93

	b)	autorizar, desde logo, nos termos do art. 28, inciso II, da Lei 8.443/1992, a cobrança judicial das dívidas caso não atendidas as notificações;
	c)	 autorizar, desde logo, se requerido, com fundamento no art. 28, inciso I, da Lei 8.443/1992 c/c o art. 217, §§ 1º e 2º do Regimento Interno, o parcelamento da dívida em até 36 parcelas, incidindo sobre cada parcela, corrigida monetariamente, os correspondentes acréscimos legais, alertando o ente de que a falta de comprovação do recolhimento de qualquer parcela importará o vencimento antecipado do saldo devedor, nos termos do §2º do art. 217 do Regimento Interno deste Tribunal;
	d)	enviar cópia deste Acórdão ao Ministério da Integração e ao Governo do Estado da Bahia responsáveis, para ciência, informando que a presente Deliberação, acompanhada do Relatório e do Voto que a fundamentam, está disponível para a consulta no endereço www.tcu.gov.br/acordaos, além de esclarecer que, caso requerido, o TCU poderá fornecer sem custos as correspondentes cópias, de forma impressa.
	Em que pese a proposta levada a efeito acima, cumpre dizer que propostas anteriores de arquivamento do feito já foram realizadas anteriormente, não pelas contas serem iliquidáveis, mas tendo como motivos determinantes o exposto pela antiga SECEX/BA à peça 19 e pelo MPTCU  às peças 24 e 38 (art. 6º, inciso II, c/c art. 19, da IN/TCU 71/2012) . Quando da análise dos autos, os motivos anteriormente elencados também deverão, alternativamente, ser analisados, uma vez que estão agora acrescidos pela recente Decisão do STF, que reconheceu a prescrição da pretensão de ressarcimento ao erário fundada em decisão de Tribunal de Contas, proferida no Recurso Extraordinário 636.886, in verbis:
Decisão: O Tribunal, por unanimidade, apreciando o tema 899 da repercussão geral, negou provimento ao recurso extraordinário, mantendo-se a extinção do processo pelo reconhecimento da prescrição. Foi fixada a seguinte tese: 'É prescritível a pretensão de ressarcimento ao erário fundada em decisão de Tribunal de Contas', nos termos do voto do Relator. Os Ministros Roberto Barroso, Edson Fachin e Gilmar Mendes acompanharam o Relator com ressalvas. Falaram: pela recorrente, a Dra. Izabel Vinchon Nogueira de Andrade, Secretária-Geral de Contencioso da Advocacia-Geral da União, e, pela recorrida, o Dr. Georghio Alessandro Tomelin. Não participou deste julgamento, por motivo de licença médica no início da sessão, o Ministro Celso de Mello (art. 2º, § 5º, da Res. 642/2019) . Plenário, Sessão Virtual de 10.4.2020 a 17.4.2020."
3.	O Ministério Público, representado pelo Procurador Marinus Eduardo De Vries Marsico manifestou-se no seguinte sentido (peça 49) :
"Cuidam os autos de Tomada de Contas Especial instaurada pelo Ministério da Integração Nacional em razão de irregularidades na execução financeira do Convênio Sudene/CDC 045/1998 (Siafi 365.635 - peça 6, p. 49-57) , firmado com o Governo do Estado da Bahia, interveniência da Secretaria do Trabalho e Ação Social do Estado da Bahia (Setras) , tendo por objetivo dar continuidade à implementação do Programa Emergencial de Frentes Produtivas no referido Estado.
Na nossa primeira manifestação de peça 24 concordamos com a Unidade Técnica que a melhor solução era o arquivamento do feito, medida não endossada pelo E. Relator (peça 25) .  
Em um segundo momento (peça 38) , depois da citação do Estado da Bahia, dissentimos da proposta contida na peça 36 de rejeição das alegações de defesa do estado e fixação de novo e improrrogável prazo para recolhimento do débito apurado. Consideramos que o pequeno valor do dano, em face do montante repassado, não justificava a continuação da TCE, o que ensejou nossa proposição de acolhimento parcialmente das justificativas apresentadas e julgamento pela regulares com ressalva das contas, solução não acolhida pela 1ª Câmara, segundo o Acórdão 5.589/2018 (peça 39) .
Na derradeira instrução técnica (peça 46) , ante a Ação Cível Originária 3.170/BA, a sugestão da auditora é considerar as contas iliquidáveis a fim de arquivar o processo. 
À peça 47, o diretor opôs-se ao arquivamento por avaliar que a existência de ação judicial não torna as contas iliquidáveis, concluindo pela irregularidade das contas e condenação em débito histórico de R$ 104.285,93.
Nesse contexto, à vista das informações processuais, mesmo avaliando que o processo poderia ter sido encerrado anteriormente em consequência da baixa representatividade do dano em razão do valor repassado para o Estado, manifestamos, no essencial, nossa concordância com a proposta de encaminhamento defendida pelo diretor substituto (peça 47) .
No tocante a possível reflexo da decisão no RE 636.886/AL indicada pelo diretor, opinamos recentemente no TC Processo 000.434/2017-5 do seguinte modo:
Embora tenha havido recente deliberação do Supremo Tribunal Federal, no âmbito do RE 636886/AL, ainda pairam diversas dúvidas sobre a matéria, conforme abordado no voto condutor do Acórdão 5236/2020-TCU-Primeira Câmara, da relatoria do Ministro Benjamin Zymler, a exemplo da contagem da data inicial e hipóteses de interrupção da prescrição. Assim, parece-nos mais adequado aplicar ao caso em exame a linha de deliberação adotada no referido acórdão, acompanhando, por ora, a jurisprudência do TCU."  
É o relatório.

Rogério Leal Pinto de Carvalho (OAB/BA 13.107), Érika Oliveira Grimm (OAB/BA 19.137) e Luiz Paulo Romano (OAB/BA 14.303).

Procurador Marinus Eduardo De Vries Marsico.

TOMADA DE CONTAS ESPECIAL. CONVÊNIO. MANUTENÇÃO DO SALDO DOS RECURSOS EM CONTA CORRENTE DO ESTADO DA BAHIA. AFASTAMENTO DA RESPONSABILIDADE DOS GESTORES. RESPONSABILIDADE EXCLUSIVA DO ENTE FEDERADO. CITAÇÃO. NÃO DEMONSTRAÇÃO DE QUE O TRANSCURSO DO TEMPO REPRESENTOU EFETIVO PREJUÍZO À AMPLA DEFESA E AO CONTRADITÓRIO. PRESUNÇÃO DE BOA-FÉ DE PESSSOA JURÍDICA DE DIREITO PÚBLICO. CONCESSÃO DE NOVO E IMPRORROGÁVEL PRAZO PARA O RECOLHIMENTO DO VALOR PELO ESTADO. AUTORIZAÇÃO PARA PAGAMENTO PARCELADO, CONFORME SOLICITADO. INÉRCIA DO ENTE ESTADUAL. CONTAS IRREGULARES. DÉBITO.

TOMADA DE CONTAS ESPECIAL (TCE)

Secretaria de Controle Externo de Tomada de Contas Especial.

Em exame, tomada de contas especial instaurada pelo Ministério da Integração Nacional, em face de possíveis irregularidades na execução financeira do Convênio 45/1998, firmado entre a Superintendência do Desenvolvimento do Nordeste - Sudene e o Governo do Estado da Bahia, com a interveniência da Secretaria do Trabalho e Ação Social do Estado da Bahia - Setras, tendo como objeto dar continuidade à implementação do Programa Emergencial de Frentes Produtivas.
Para execução do ajuste, foram celebrados quatro convênios com órgãos estaduais:
	a) Convênio 286/98, com a Universidade Estadual de Feira de Santana/UEFS, no valor de R$ 340.000,00;
	b) Convênio 287/98, com a URBIS/Habitação e Urbanização da Bahia S/A, no valor de R$ 900.000,00;
	c) Convênio 288/98, com a EMBASA/Empresa Baiana de Águas e Saneamento, no valor de R$ 400.000,00; e
	d) Convênio 289/98, com a CERB/Companhia de Energia Rural da Bahia, no valor de R$ 700.000,00.
Em fase anterior, considerei que a única irregularidade remanescente é a ausência de restituição de recursos pelo Governo da Bahia, uma vez que a UEFS promoveu a devolução para o Estado do saldo não utilizado na execução do Convênio 286/98, no montante de R$ 125.143,11 (peça 9, p. 29-30) , sem que o ente estadual tivesse realizado a restituição aos cofres federais, o que ensejou a citação do Estado da Bahia.
A responsabilização dos gestores apontados pelo órgão concedente foi de pronto, afastada, não se consolidando a relação processual no âmbito desta Corte.
Na sequência, acolheu-se o requerimento apresentado pelo ente estatal para considerar, na apuração do débito, a proporcionalidade relativa à contrapartida: "Tendo o Governo da Bahia incorporado recursos estaduais, mais justo que o montante não aplicado (R$ 125.143.11) seja dividido de forma a manter a proporção estabelecida no convênio de 83,33% de recursos federais (R$ 104.285,93) e de 16,67% de recursos estaduais (R$ 20.857,19) ".
Assim, o Tribunal, por meio do Acórdão 5589/2018-TCU-Primeira Câmara, de minha relatoria, rejeitou parcialmente as alegações de defesa apresentadas e, diante da presunção de boa-fé que milita em favor de pessoa jurídica de direito público, fixou novo e improrrogável prazo de quinze dias para que o Estado da Bahia comprovasse o recolhimento da quantia apontada (R$ 104.285,93) , bem como autorizou o pagamento da importância devida em trinta e seis parcelas, nos termos do art. 217 do Regimento Interno/TCU, conforme solicitado.
Todavia, cientificado da deliberação, o ente manteve-se silente.
Em 24/9/2018, a Advocacia-Geral da União comunicou à Consultoria Jurídica do TCU, "para ciência e providências", decisão por meio da qual o Ministro Luiz Fux deferiu a tutela provisória de urgência requerida na Ação Cível Originária n° 3.170/BA, em trâmite no Supremo Tribunal Federal - STF, a fim de que a União se abstenha de inscrever ou, se já inscrito, de aplicar as restrições decorrentes das inscrições ao Poder Executivo do Estado da Bahia no CAUC/SIAF/SAITV/CADIN, ou qualquer outro cadastro federal de inadimplência, no que exclusivamente diga respeito ao Convênio CDC 045/98 (SIAFI 365635) , ao Subconvênio 286/98 e ao Processo TC Processo 029.411/2015-7, até o julgamento definitivo da ação (peça 45) .
A auditora da SecexTCE, em consulta ao sítio eletrônico do STF em 8/4/2020, verificou que foi proferida pelo Ministro Luiz Fux,  em 18/10/2019, decisão no sentido de "determinar a exclusão das inscrições do Estado da Bahia e da administração direta vinculada ao Poder Executivo do ente autor em todo e qualquer sistema de restrição ao crédito utilizado pela União, no que exclusivamente diga respeito ao Convênio CDC 045/98 (Siafi 365635) , celebrado entre o Estado da Bahia, através da sua Secretaria do Trabalho e Ação Social - SETRAS, e a Superintendência do Desenvolvimento do Nordeste - SUDENE"; bem como que o Procurador-Geral da República Augusto Aras, em manifestação de 25/10/2019, informou não ter interesse em recorrer.
Diante disso, propõe considerar estas contas iliquidáveis e arquivar o presente processo, com fundamento nos arts. 20 e 21 da Lei 8.443/1992 (peça 46) .
O diretor da unidade técnica discorda do encaminhamento oferecido, "uma vez que a existência de ação judicial em curso não torna as contas iliquidáveis, não sendo a expedição de medida liminar e/ou a expedição de decisão monocrática motivos que configurem a hipótese prevista nos art. 20 e 21 da Lei 8.443/1992".
Registrou, ainda, que o processo se encontra em andamento, com agravo regimental interposto, aguardando apreciação. Ademais, "não há qualquer determinação judicial no sentido de obstar o julgamento da presente Tomada de Contas Especial, tampouco manifestação do órgão julgador sobre o mérito do presente processo, havendo, exclusivamente, a impossibilidade provisória de se realizar a inscrição da dívida do Estado da Bahia no Cadin e/ou em qualquer outro sistema de restrição de crédito da União, sendo este apenas um dos efeitos da apreciação definitiva dos autos no âmbito desta Corte de Contas".
Nesse sentido, a proposta do diretor, que contou com a anuência do secretário da SecexTCE (peças 47 e 48) , é de julgar irregulares as contas do Estado da Bahia e condená-lo ao pagamento do débito (R$ 104.285,93) .
Nada obstante, o dirigente alerta para que, alternativamente, sejam analisados os motivos anteriormente elencados para arquivar o processo (transcurso de dez anos entre a data dos atos irregulares e a citação do Estado da Bahia, prejuízo de pequena monta e ausência de responsabilização de gestores públicos) , uma vez que estão agora acrescidos pela recente decisão do STF, que reconheceu a prescrição da pretensão de ressarcimento ao erário fundada em decisão de Tribunal de Contas, proferida no Recurso Extraordinário 636.886.
O Ministério Público, conquanto ressalte a opinião de que o processo poderia ter sido encerrado anteriormente em consequência da baixa representatividade do dano em razão do valor repassado para o Estado, concorda com a proposta de encaminhamento defendida pelo diretor.
Quanto ao possível reflexo da decisão do STF quanto à prescrição, o Procurador Marinus Eduardo De Vries Marsico manifesta-se no seguinte sentido: "Embora tenha havido recente deliberação do Supremo Tribunal Federal, no âmbito do RE 636886/AL, ainda pairam diversas dúvidas sobre a matéria, conforme abordado no voto condutor do Acórdão 5236/2020-TCU-Primeira Câmara, da relatoria do Ministro Benjamin Zymler, a exemplo da contagem da data inicial e hipóteses de interrupção da prescrição. Assim, parece-nos mais adequado aplicar ao caso em exame a linha de deliberação adotada no referido acórdão, acompanhando, por ora, a jurisprudência do TCU".  
De minha parte, anuo em essência ao encaminhamento formulado pelo diretor, que contou com a concordância do secretário e do MP/TCU, no sentido de julgar irregulares as contas do Estado da Bahia e condená-lo ao pagamento do débito.
Ressalto que a discussão acerca da proposta inicial de arquivamento dos autos está superada, uma vez que o Tribunal, acompanhando o entendimento por mim exposto para fundamentar o Acórdão 5589/2018-TCU-Primeira Câmara, deliberou por fixar novo e improrrogável prazo para recolhimento da quantia apurada. Naquela oportunidade, além de não demonstrado, no caso concreto, que o transcurso de tempo ocasionou efetivo prejuízo à ampla defesa ou ao contraditório, bem como que havia evidências da comunicação ao órgão estadual da existência de saldo devolvido pela UEFS ao menos desde dezembro/2005, registrei:
"11. De início, ressalto que o valor do débito atualizado na forma definida na Instrução Normativa 71/2012, até 1º/1/2017 (R$ 390.280,49) , ultrapassa em muito o montante definido por este Tribunal para a dispensa de instauração da tomada de contas especial (R$ 100.000,00) , não cabendo, portanto, renunciar a cobrança da restituição da quantia aos cofres federais, com amparo no juízo de 'pequena monta'. 
12. Ademais, também a ausência de responsabilização de gestores públicos não é motivo suficiente para se abdicar da recomposição de valores que foram mantidos em conta corrente do Estado da Bahia, especialmente considerando que o governo estadual foi notificado, antes da remessa da tomada de contas especial a esta Corte, acerca da irregularidade e do não acolhimento da alegação de que havia realizado a devolução, tendo tempo suficiente para regularizar a pendência, sem, contudo, adotar as devidas providências."
Em relação à determinação proferida pelo Ministro Luiz Fux, nos autos da Ação Cível Originária 3.170/BA, para exclusão das inscrições do Estado da Bahia e da administração direta vinculada ao Poder Executivo do ente em todo e qualquer sistema de restrição ao crédito utilizado pela União, quanto ao convênio ora em exame, concordo, integralmente, com o entendimento do diretor da SecexTCE. Além de referido processo ainda se encontrar em andamento, a decisão não obsta o julgamento da presente Tomada de Contas Especial.
Destaco ainda que, enquanto os autos encontravam em análise no meu Gabinete, foi juntado aos autos o Memorando 422/2020 - Conjur (peça 51) , comunicando decisão proferida na referida Ação Cível Originária 3170, em sede de agravo regimental interposto pela União.
O relator, Ministro Dias Toffoli, concluiu nos seguintes termos (peça 50) :
	"No ponto conhecido da demanda, portanto, tenho que não é possível identificar ilegalidade apta a justificar o acolhimento do pleito autoral.
	Contudo, em vista da decisão liminar deferida e vigente nestes autos, há mais de dois anos, à semelhança de como decidi nos autos da ACO nº 2.997, deixo de revogá-la, de modo a possibilitar ao magistrado de origem conhecer de toda a demanda, inclusive acerca do pedido de reconhecimento da "nulidade do Acórdão 5589/2018-TCU-Primeira Câmara" (conforme item iii, do pedido nestes autos deduzido) , mantida, até ulterior apreciação pelo juízo de origem, a medica cautelar liminarmente deferida nos presentes autos, por seus próprios fundamentos.
	Ante o exposto, reconsidero a decisão agravada e com fulcro no art. 21, §1º, do RISTF e nos termos dos precedentes desta Corte, conheço parcialmente da presente ação e, na parte conhecida, julgo improcedente o pedido, prejudicado o agravo regimental interposto pela União. Remetam-se os autos, oportunamente, ao juízo de 1º grau competente."
Em essência, o relator reconhece a incompetência do STF para o conhecimento e julgamento da ação cível originária, uma vez que "o pedido para que se evite a inscrição do ente não é apto a atrair a competência deste Supremo Tribunal para o exame das demais insurgências, por se tratar de um pedido apresentado de modo acessório aos demais", bem como que, "no que concerne às questões afetas à tomada de contas especial e sua regularidade, não se tem a necessária gravidade do conflito, apta a atrair a competência desta Suprema Corte". Além disso, afasta a plausibilidade do argumento de que a teoria da intranscendência poderia ser aplicada, em hipótese em que os atos houvessem sido praticados por gestões anteriores, ressaltando as ponderações do Ministro Gilmar Mendes na ACO nº 2.886/DF-MC: "ao mesmo tempo em que o gestor não pode ser pessoalmente responsabilizado por irregularidades cometidas outrora pelo ente federativo, este deve suportar as sanções decorrentes de sua atuação ilegal, seja no passado remoto ou próximo, ou mesmo no presente, como corolário do princípio republicano".
Assim, ainda que a decisão tenha mantido a liminar com vistas a não inscrição do Estado da Bahia nos cadastros de inadimplência e não aplicação das restrições decorrentes, não há qualquer restrição ao prosseguimento da apreciação da presente tomada de contas especial por esta Corte, no exercício de sua competência constitucional.
Por fim, no que se refere à recente decisão do STF acerca da prescrição da pretensão de ressarcimento, entendo que cabe, por ora, manter a jurisprudência do TCU então existente no sentido da imprescritibilidade dessas ações, nos termos do art. 37, § 5º, in fine, da Constituição Federal (vide Súmula TCU 282) , tal qual se manifestaram o Procurador e esta Corte de Contas, nas seguintes deliberações: Acórdão 2018/2020-TCU-Plenário (Relatora Ministra Ana Arraes) ; do Acórdão 5236/2020-TCU-Primeira Câmara (Relator Ministro Benjamin Zymler) ; bem como dos Acórdãos 5.690/2020 (Relator Ministro Aroldo Cedraz) e 6.707/2020 (Relator Ministro-Substituto Marcos Bemquerer) , da 2ª Câmara, entre outros.
O Voto que fundamentou o Acórdão 6084/2020-TCU-Primeira Câmara (Relator Ministro Benjamin Zymler) , que igualmente enfrentou o tema, bem esclarece o contexto da decisão da Suprema Corte:
"20. Com relação ao citado RE 636886/AL, ressalto que o STF fixou o seguinte enunciado para o Tema 899: 'É prescritível a pretensão de ressarcimento ao erário fundada em decisão de Tribunal de Contas'. Não obstante essa respeitável decisão, ainda pairam diversas dúvidas sobre a matéria, pois é possível a conclusão de que a deliberação não tratou da prescrição do processo de controle externo levado a cabo perante o Tribunal de Contas da União, mas sim da prescrição intercorrente ocorrida durante a fase de execução do acórdão condenatório do Tribunal.
21. A decisão do STF versou sobre recurso extraordinário interposto pela União contra acórdão do Tribunal Regional Federal da 5ª Região que negou provimento a embargos de declaração opostos contra acórdão de sua lavra, assim ementado:
"EMENTA: TRIBUTÁRIO. PROCESSUAL CIVIL. EXECUÇÃO FISCAL. PROCESSO PARALISADO POR MAIS DE CINCO ANOS. PRESCRIÇÃO INTERCORRENTE. OCORRÊNCIA. 1. Para fins práticos, deve-se observar quando a Fazenda Pública foi intimada a providenciar o andamento do feito. Passados cinco anos sem diligências concretas, ocorre a prescrição intercorrente. Caso haja suspensão na forma do art. 40, da Lei n. 6.830/80, ocorre a extinção se o feito permanecer paralisado por mais de seis anos. 2. Na hipótese dos autos, houve o arquivamento sem baixa do processo em 12.08.1999 e até a data da sentença extintiva do feito em 05.06.2006, a Fazenda Nacional não apresentou nenhuma medida concreta quanto à localização do devedor ou de seus bens. Revela-se, portanto, inequívoca a ocorrência da prescrição intercorrente."
22. No caso, a Fazenda Pública deixou a ação paralisada por mais de seis anos, o que ensejou a declaração de prescrição intercorrente no aludido caso concreto. Como se vê da leitura da ementa, a questão controversa em discussão naquela deliberação era unicamente a prescrição intercorrente ocorrida durante a fase de execução do acórdão condenatório do Tribunal.
23. Com base nessa possível interpretação, a matéria decidida no aludido feito não teria nenhuma repercussão de ordem prática e jurídica na presente tomada de contas especial, cujo título executivo extrajudicial ainda não se formou. Caso a AGU, na execução de eventual decisão condenatória proferida neste feito, deixe de adotar as medidas pertinentes dentro do prazo de cinco anos, aí sim haverá a aplicação da tese emanada no RE 636.886, com o reconhecimento da prescrição intercorrente da ação de ressarcimento ao erário fundada em decisão de Tribunal de Contas (a ação de execução fiscal) , pela hipotética inação da Fazenda Pública.
24. Ainda que se interprete que a decisão do STF seja também aplicável à tramitação do processo de controle externo no âmbito do TCU, exsurgem outras diversas questões fundamentais para que esta Corte de Contas estabeleça novo tratamento acerca da prescrição do débito e da pretensão punitiva, em particular qual seria o dies a quo (data de ocorrência do fato irregular ou data do seu conhecimento pelo TCU) e quais seriam as hipóteses de interrupção da prescrição.
25. Diante de todas as dúvidas ainda existentes sobre a decisão do STF no âmbito do RE 636.886, opto por aplicar ao caso em exame a jurisprudência do TCU então existente, que se fundamenta no art. 37, § 5º, da Constituição Federal, no que tange ao ressarcimento do prejuízo." (destaques inseridos) 
Assim, restou não elidida a irregularidade que originou o débito ora tratado, concernente à retenção nos cofres do Estado da Bahia dos recursos não utilizados pela UEFS. Por conseguinte, cabe o julgamento pela irregularidade das contas e a condenação do ente estatal, conforme proposto. 
Registro que o Estado da Bahia em 23/11/2020, na véspera da sessão de julgamento, requereu a retirada do presente processo da pauta e a suspensão do feito até a conclusão da referida ACO 3.170/BA, sob o argumento de que permanece hígida a decisão que deferiu a tutela provisória de urgência, a fim de que a União se abstenha de inscrever o ente em cadastro federal de inadimplência ou de aplicar as restrições decorrentes, bem como de que se encontra pendente de julgamento agravo retido interposto pelo Estado da Bahia, cujo pedido consiste na reforma da recente decisão monocrática proferida (peças 52-54) .
Todavia, como visto, a manutenção da liminar no âmbito do STF não impede a apreciação destes autos, inexistindo fundamento para se adiar o julgamento.
Nesse sentido, indefiro a solicitação apresentada, sem prejuízo de, com vistas a assegurar o cumprimento da decisão proferida pela Suprema Corte, dar ciência à SecexTCE e ao Ministério do Desenvolvimento Regional - que incorporou o Ministério da Integração Nacional, órgão instaurador desta TCE - que, enquanto permanecer vigente a tutela provisória de urgência deferida nos autos da ACO 3.170/BA, há impedimento para inclusão do Estado da Bahia nos cadastros de inadimplentes ou aplicação de restrições.
	Ante o exposto, manifesto-me por que o Tribunal aprove o acórdão que ora submeto à apreciação deste colegiado.
TCU, Sala das Sessões Ministro Luciano Brandão Alves de Souza, em 24 de novembro de 2020.
AUGUSTO SHERMAN CAVALCANTI 
Relator